【裁判字號】    94,重上更(三),34
【裁判日期】    951219
【裁判案由】    貪污治罪條例
【裁判全文】
臺灣高等法院高雄分院刑事判決    94年度重上更(三)字第34號
上  訴  人
即  被  告  壬○○
選任辯護人  賴玉山  律師
            邱佩芳  律師
上  訴  人
即  被  告  丙○○
上  訴  人
即  被  告  甲○○
                      號
上二人共同
選任辯護人  簡旭成  律師
上  訴  人
即  被  告  癸○○
上  訴  人
即  被  告  庚○○
                      號
上二人共同
選任辯護人  王叡齡  律師
            陳建誌  律師
上  訴  人
即  被  告  丑○○
選任辯護人  吳賢明  律師
            王進勝  律師
上  訴  人
即  被  告  辛○○
指定辯護人  本院公設辯護人 乙○○
上  訴  人
即  被  告  子○○
選任辯護人  王進勝  律師
            吳建勛  律師
            黃淑芬  律師
上列上訴人等因違反貪污治罪條例案件，不服臺灣澎湖地方法院
90年度訴字第20號中華民國90年12月6 日第一審判決（起訴案號
：臺灣澎湖地方法院檢察署90年度偵字第171 號），提起上訴，
判決後，經最高法院第3次發回更審，本院判決如下：
    主  文
原判決關於壬○○、甲○○、辛○○、癸○○、庚○○、丑○○
、丙○○、子○○部分撤銷。
壬○○、甲○○、辛○○、癸○○、庚○○、丑○○、丙○○、
子○○均無罪。
    理  由
一、公訴意旨以：壬○○為澎湖縣馬公市第六屆市民代表會（下
    稱馬公市代會）主席，癸○○、丑○○、甲○○、庚○○、
    丙○○、辛○○等6 人為代表，而子○○及戊○○2 人則為
    該會之秘書及組員，均為依據法令從事公務之人員。緣澎湖
    縣馬公市公所曾於88年度（87年7 月1 日起至88年6 月30日
    止）之總預算內，編列有馬公市代會12位代表之代表進修費
    用共計新臺幣（下同）24萬元（每位代表編列2 萬元）。嗣
    88年2 月間某日，馬公市代會之全體12位代表，在馬公市代
    會內討論有關身體健康檢查時，有陳自帛代表臨時提議要求
    公布各代表尚可動支之預算，乃主席壬○○即表示尚有該筆
    代表進修費用共計24萬元未使用，丙○○代表即提議辦理有
    關電腦之進修，俟經主席壬○○徵求在場全體代表之意見，
    於無人異議後，即裁示辦理相關代表之電腦進修。會後壬○○主席及子○○2 人因考量代表們之個別差異等因素及學習
    意願並不高，加上代表們既已提議使用該項預算，為免該項
    預算因年度屆滿未使用而被迫繳回，致損及代表們之福利，
    即共謀以形式上虛偽辦理代表電腦進修，實則將該項代表進
    修費用預算交還予各代表，以作為福利之方式，圖利各代表
    ，待2 人議妥後，即將上情告知組員戊○○（業經本院判決
    無罪確定），嗣經戊○○同意後，壬○○主席及子○○秘書
    2 人指定由戊○○辦理本件進修案。乃戊○○於接獲上開指
    示後，明知平時負責為馬公市代會進行電腦維修業務之「衛
    星資訊電腦廣場」（設：澎湖縣馬公市○○路6 號）並無相
    關電腦教學之師資及設備，然為符合壬○○主席及子○○秘
    書2 人之指示，亦隨即要求「衛星資訊電腦廣場」負責人己○○先代為擬訂有關電腦進修之計劃書，俟己○○依時交付
    1 紙進修計劃書予戊○○後，子○○秘書及戊○○組員亦即
    分別向各代表徵詢參加進修之意見，後因有不知情之黃旭輝
    等代表認為上課時間已經過10餘天，且上課時段無法配合，
    致未同意參加。乃壬○○主席、子○○秘書及戊○○組員3
    人因有不同派系之代表不願參加，又不知如何告以實情，即
    將此案加以擱置。待至88年5 月中旬，因年度預算已將屆滿
    ，如不及時處理此案，恐該項代表進修費用預算即應繳回，
    故壬○○主席、子○○秘書及戊○○組員3 人即與親壬○○
    主席之代表癸○○、丑○○、甲○○、庚○○、丙○○、辛○○等6 人進行溝通，並告知將以形式上虛偽辦理代表電腦
    進修，實則係將該項代表進修費用預算交還予同意參與之代
    表，以作為福利之方式，報銷該項預算，俟經取得癸○○、
    丑○○、甲○○、庚○○、丙○○、辛○○等6 人之同意，
    子○○秘書即利用壬○○主席於同年5 月15日召集全體代表
    進行定期大會籌備會之機會，先將該進修計劃書傳閱並要求
    代表們在上面簽名，並於壬○○主席指示其作議題宣讀之際
    ，公開向全體12位代表宣布略以，該進修計劃僅係要消化及
    報銷預算，屆時於扣除百分之五即1,000 元之發票稅捐後，
    餘款1 萬9,000 元將會退還予各代表，以作為代表們之福利
    ，而為保護其本人，請各代表們均在該進修計劃書上簽名，
    但如有一人不同意簽名，本件消化及報銷該項代表進修預算
    之計劃就取消，不再辦理，待不同派系之黃旭輝聞悉，即拒
    絕簽名，而已簽名之代表黃素自、柯日新、陳自帛、陳永澎
    等4 人亦當場表示要撤回簽名，不同意參與，乃壬○○主席
    及子○○秘書2 人見狀，即當場表示此項計劃取消，不再辦
    理。惟會後，壬○○主席、子○○秘書及戊○○組員等3 人
    ，與代表癸○○、丑○○、甲○○、庚○○、丙○○、辛○○等6 人則繼續進行會商，並決議仍依上開原計劃進行，而
    為避免遭未參與之不同派系代表們或其他知情者之檢舉，壬○○主席及子○○秘書2 人即要求名義上參加進修之代表癸○○、丑○○、甲○○、庚○○、丙○○、辛○○等6 人，
    於同年6 月5 日下午，先至「衛星資訊電腦廣場」佯裝上課
    ，並由子○○秘書負責拍照，而子○○為掩人耳目，即將拍
    照之日期分別調整為「1999、5 、13「及「1999、6 、5 」
    ，且商請該「衛星資訊電腦廣場」負責人己○○指派職員丁○○在場佯裝老師指導。嗣同年7 月6 日下午，子○○秘書
    即指示戊○○組員開立馬公市代會之12萬元公庫支票，以便
    提領現金退還癸○○等6 位代表，乃戊○○明知並未舉辦上
    開代表之電腦進修，即基於與壬○○主席、子○○秘書及癸○○、丑○○、甲○○、庚○○、丙○○、辛○○等6 位代
    表之共同犯意聯絡，於其職務上所掌公文書之支出傳票上倒
    填日期為88年6 月30日，及虛偽記載支出「付衛星資訊電腦
    廣場代表電腦研習教學費12萬元」等字樣，並同時簽發馬公
    市代會所有澎湖縣農會票號012829號、發票日88年6 月30日
    、面額12萬元之公庫支票1 紙予子○○秘書，待子○○秘書
    取得該紙公庫支票後，隨即前往「衛星資訊電腦廣場」找負
    責人己○○，並央求己○○代為提示領款，及簽發1 紙同額
    之統一發票以為報銷憑証，己○○因平時即負責維修馬公市
    代會之電腦及誤信往後可取得相類似之業務，即同意代為領
    取，乃己○○即於該公庫支票背面蓋用「衛星資訊電腦廣場
    」章後，前往澎湖縣農會領得現金12萬元，待返回「衛星資
    訊電腦廣場」，己○○即將該12萬元現金當場交予子○○秘
    書點收，而子○○秘書於收得該筆現金後，亦即抽出6,000
    元交予己○○作為稅金，而己○○則亦將事前由丁○○開立
    完成之票號VK00000000號統一發票1 紙交予子○○秘書，待
    子○○秘書取得上開發票及現金11萬4,000 元，即返回馬公
    市代會，除將該發票交予戊○○報帳外，現金11萬4,000 元
    則交予癸○○、丑○○、甲○○、庚○○、丙○○、辛○○
    等人朋分花用，而圖利癸○○等人該筆不法利益，後為法務
    部調查局澎湖縣調查站（下稱調查站）據報循線查獲，始發
    現上情，因認被告壬○○、癸○○、丑○○、甲○○、庚○○、丙○○、辛○○、子○○等與戊○○共9 人等所為，均
    犯貪污治罪條例第6 條第1 項第4 款之對主管或監督事務直
    接圖利及刑法第213 條之公務員登載不實等罪嫌。
二、公訴人認定被告壬○○、丙○○、甲○○、癸○○、庚○○
    、丑○○、辛○○、子○○等涉有上揭犯行，無非係以證人
    己○○、丁○○、黃素自、柯日新、陳自帛、陳永澎、黃旭
    輝等人之陳述，乃有澎湖縣馬公市88年度總預算書、澎湖縣
    馬公市代表會各代表進修計劃書、澎湖縣馬公市代表會88年
    3 月2 日簽呈、支出傳票、公庫支票、照片、衛星資訊電腦
    廣場營利事業登記抄本、所開立之統一發票等附卷可稽等情
    ，為其論據。
三、按犯罪事實應依證據認定之，無證據不得認定犯罪事實，刑
    事訴訟法第154 條第2 項定有明文。再刑事訴訟上證明之資
    料，無論為直接或間接證據，均須達於一般人均不致有所懷
    疑，而得確信其為真實之程度，始得據為有罪之認定。若其
    關於是否犯罪之證明，未能達此程度，而有合理懷疑存在，
    致使無從形成有罪之確信，根據「罪證有疑，利於被告」之
    證據法則，即不得遽為被告不利之認定，最高法院76年台上
    字第4986號著有判例可資參照。又證人先後供述不一，而何
    者為可採，事實審法院自得本於經驗或論理法則，衡情酌理
    予以採擇。
四、經查：
甲、證據能力部分：
  (一)按被告之自白，若係出於強暴、脅迫、利誘、詐欺、疲勞訊
    問、違法羈押或其他不正方法，因係違反任意性法則，依刑
    事訴訟法第156 條第1 項規定，應無證據能力，而不得作為
    證據；被告因受上開不正之方法，致其身體、精神上產生之
    壓迫或恐懼狀態，而為非任意性之自白，竟延續到後來形式
    上未受強暴、脅迫等不正方法之自白時，該後來形式上之任
    意性自白，既非出於被告之自由陳述，實質上仍屬非任意性
    之自白，依法仍無證據能力（最高法院94年台上字第2239號
    判決參照）。證人之陳述，如係出於上開強暴、脅迫、利誘
    、詐欺、恫嚇等不正方法，是否具有證據能力，刑事訴訟法
    雖無明文規定；然刑事訴訟法於92年修正前，依第192 條準
    用第98條之結果，亦有對證人之訊問「應出以懇切之態度，
    不得用強暴、脅迫、利誘、詐欺、疲勞訊問或其他不正方法
    」之規定，92年修法時，增訂第166 條之7 ，於該條第2 項
    第2 款明定詰問證人時，不得「以恫嚇、悔辱、利誘、詐欺
    或其他不正之方法」，因第192 條準用第98條部分之規定已
    無必要，而予以刪除，但仍無違反此不正之方法所為之陳述
    ，無證據能力之明文規定，基於對證人之人權基本保障及發
    現真實之同一法理，對於證人以不正之方法剝奪其自由意志
    而違法取供，自亦難認有證據能力，最高法院91年台上字第
    196 號刑事判決亦揭明此旨。查證人己○○於調查站之陳述
    ，被告等之辯護人以己○○曾在其本人被訴偽造文書案審理
    時，及本案本院前審審理中，提及其在調查之陳述係在調查
    員威脅、利誘下所為非出於任意性之陳述，請求調取己○○
    在調查站製作筆錄之錄影帶勘驗，經本院向調查站調得錄影
    帶後，令被告之辯護人依錄影帶顯示作成譯文，再由本院勘
    驗確認，發現調查員確有以「今天我看過你母親之前也跟你
    聯絡過，你知道我第1 次跟你母親通電話半小時，你知道嗎
    ？你母親也向我們說你是被利用了，只為開發票假報銷，那
    你是共犯，會害死你自己，若你不知情，就不是貪污之共犯
    了．．．」、「你要變成貪污治罪條例的共犯，還是要．．
    ．你自己想想看」、「你這樣會害死你自己的，真的，我沒
    有騙你，因為這些都要移送的，你會害死你自己，我們證據
    多厚，代表他們都胡亂講一通，今天我們誠懇找你來，我們
    已經找過你母親懇談過好幾次」、「（調查站主任進來）我
    們主任也來關心，確實我們有很大的誠意，絕對給你機會（
    此時調查員小聲說：你又沒有拿到好處），你還有大好前途
    ，你千萬不要跟著判刑，你一起判是共犯，你要不要賭賭看
    ，律師啊！魯律師，相信很擔心你的狀況，你母親跟我們說
    ，你沒有兄弟，絕對不能出事情，律師大概也都清楚」，「
    （調查站主任開導：）你其實可以不來，我們重點都在那6
    位代表，我們是以談天方式請你來，我們重點都在那6 位代
    表，絕對不是你，只要你配合」，「…今天你如果要堅持（
    意指不配合），我們只能跟你母親說：對不起，我們盡力了
    ，我們主任他急呀，希望馬上移送了，但我們不能急，你看
    他很急，他也跟你說了，隨便你怎麼說，反正他就是這樣移
    送了，公務員搞到最後最難過是貪污，但你一點好處也沒有
    ，你的罪不重，但是搞到最後共犯…」、「（調查員引導稱
    ：）代表會戊○○都已說了，那個簽呈日期是倒填偽簽的，
    而且都是子○○要求作偽證的（並翻閱卷宗給己○○看）」
    、「調查站主任輕拍律師肩，要求給己○○開導、開導，兩
    人即出門（一調查員也同時出門）（另一調查員則手寫給己○○看，指2 萬元扣除1 千元）那是報稅用的，課沒開，錢
    是不是要退？到那裏，那一定是一個一個下來，錢一定是你
    去請款的啦」、「魯律師進來叫己○○（魯律師同時順手拿
    了桌上資料外出）到外面談調查員亦跟隨在後，指稱：把他
    交給魯律師談談（據己○○事後稱：魯律師是開導其要與調
    查員配合）」「己○○、魯律師、調查員一起進來（此時己○○的說話態度與先前比較大為改變）」等情，業經本院勘
    驗屬實，再由證人己○○在調查時前後供詞對照，顯見其在
    調查中之陳述，顯有受到威脅、利誘，並非出於自由意思陳
    述，雖嗣後於檢察官偵查時，證人己○○形式上並未受到強
    暴脅迫而仍如同調查時之供述，因與製作調查筆錄之時間接
    近，其因被脅迫、利誘所受之心理壓迫，仍在延續受影響之
    狀態中，揆諸前揭說明，己○○在調查站之陳述及檢察官偵
    查中之證述，應無證據能力。惟上開無證據能力所禁止作為
    證據者，僅係禁止作為認定犯罪事實之實質證據，至於作為
    證明其他證據證明力之彈劾證據，屬自由證明範圍，要非法
    所禁止。
  (二)再按被告以外之人（包括證人、被害人、告訴人、共同被告
    等）於審判外之言詞或書面陳述，屬傳聞證據，依刑事訴訟
    法第159 條之規定，應無證據能力。本案證人丁○○、共同
    被告戊○○在調查站之陳述，及證人黃素自、柯日新、陳自
    帛、陳永澎、黃旭輝等在調查站及檢察官偵查中之陳述，與
    其等在審判中之陳述，或無不符，或雖有不符，但本院認其
    等在調查或偵查中之陳述，有顯不可信之特別情況（被告等
    之辯護人於聲請調閱己○○在調查站之製作筆錄錄影帶勘驗
    ，發現有威脅、利誘之情事後，懷疑證人戊○○、黃素自、
    柯日新、陳自帛、陳永澎、黃旭輝在調查站製作筆錄亦有同
    樣之情形，聲請本院調閱，但據調查站函复稱：因偵辦時間
    已逾5 年，且本站承辦人員更替頻仍，尚在找尋中，暫無法
    提供等語，但迄至審理終結，均未提供），應認渠等前開在
    調查站或偵查中之陳述，均無證據能力，惟依刑事訴訟法第
    159 條第1 項規定禁止作為證據者，僅係禁止作為認定犯罪
    事實之實質證據，就證明其他證據證明力之彈劾證據，則屬
    自由證明範圍，即非法所禁止。
  (三)又按刑事訴訟法第159條之4第1款對於被告以外之人於審判
    外之書面陳述，例外固規定：除顯有不可信之情況外，公務
    員職務上製作之紀錄文書、證明文書，亦得為證據。賦予公
    文書具有證據適格之能力，作為傳聞證據之除外規定，但其
    前提要件定為「除顯有不可信之情況外」，尚加有「紀錄」
    、「證明」之條件限制，亦即須該公文書係得作為被告或犯
    罪嫌疑人所涉犯罪事實嚴格證明之紀錄或證明者，始克當之
    ，倘不具此條件，即無證據適格可言。又同條第3 款所定之
    「其他於可信之特別情況下所製作之文書」，則係指與上揭
    公文書及同條第2 款之業務文書具有同類等徵，且就該文書
    製作之原因、過程、內容、功能等加以判斷，在客觀上認為
    具有特別可信性，適於作為證明被告或犯罪嫌疑人所涉犯罪
    事實存否及其內容之文書而言，如不具此特性，亦無證據適
    格可言（最高法院94年台上字第3391號判決參照）。本案澎
    湖縣調查站90年4 月13日澎肅字第372 號函並附國庫支票
    2 紙，其內容固記載證人己○○提領之方式，以2 張支票均
    為88年6 月30日開立，但分別於同年7 月6 日及7 日提領，
    提領日期不同，不符一般常理云云，意指被告等有涉嫌被訴
    之事實，但此乃係該調查站之單純意見陳述，非屬於通常職
    務上為紀錄或證明其事實以製作之文書，且就其製作之性質
    觀察，無特別之可信度，對於證明其移送之被告等所涉犯罪
    事實，並不具嚴格證明之資格，自無證據能力，不能資為認
    定被告等犯罪之憑據。
  (四)又被告以外之人於審判外之陳述雖不符刑事訴訟法第159 條
    之1 至第159 條之4 之規定，而經當事人於審判程序同意作
    為證據，法院審酌該言詞陳述或書面陳述作成時之情況，認
    為適當者，亦得為證據；另當事人或辯護人於法院調查證據
    時，知有刑事訴訟法第159條第1項不得為證據之情形，而未
    於言詞辯論終結前聲明異議者，視為有前項之同意，刑事訴
    訟法第159條之5定有明文。本件檢察官、辯護人及被告等於
    本院審判程序時，就原審判決所引用除上開證人己○○等人
    審判外之陳述及屏東縣調查站函外之各項證據（含傳聞證據
    、非傳聞證據及符合法定傳聞法則外之證據）之證據能力，
    均明確表示無意見，且於本院言詞辯論終結前，對於卷內具
    有傳聞證據性質之證據，既均已知情，並無任何違法取證之
    不適當情形，以之作為證據使用係屬適當，自得採為被告犯
    罪事實之證據。
乙、認定被告壬○○、甲○○、辛○○、癸○○、庚○○、丑○○、丙○○、子○○等無罪之理由：
  (一)訊據上訴人即被告壬○○、子○○、癸○○、丑○○、甲○○、庚○○、丙○○、辛○○等人均堅決否認有向馬公市代
    會詐取財物及行使公務員登載不實文書之犯行，被告壬○○
    辯稱：市代會代表之電腦進修是有代表於討論健康檢查時提
    出，因除黃旭輝外，有11位代表簽名同意參加，所以伊就批
    示同意，並交由戊○○規劃辦理，伊是依規定程序辦理，該
    衛星資訊電腦廣場之負責人伊並不認識，上課是由參加的代
    表自己去報名、上課，有一次伊順道經過有去看，看到參加
    的六名代表都有到場上課，當時有二位老師在場幫忙指導，
    該進修不是為了報銷預算，否則伊也會參加報領，伊更沒有
    指示子○○宣布該進修計劃僅係要消化及報銷預算，屆時於
    扣除百分之五即1,000 元之發票稅捐後，餘款1 萬9,000 元
    將會退還予各代表的話云云。被告子○○辯稱：伊是於87年
    10月間由馬公市公所調任馬公市代會秘書，當時馬公市代會
    代表已分成兩派，對立嚴重，伊處事即很謹慎，不會做違法
    之事，馬公市代會係在87年間第5 屆時即編列88年度之預算
    ，88年2 月間，馬公市代會為討論代表健康檢查事宜，召開
    內務會議，會議中有代表提出代表會有編列該筆預算，代表
    丙○○提議進學電腦，與會代表均表同意，伊為市代會秘書
    ，主席壬○○即將此決議交由伊辦理，會後伊請組員戊○○
    提出計劃，至於戊○○如何辦理，伊並不清楚，幾日後，戊○○有寫簽呈及附一計劃書交給伊，伊就在該計劃書上簽示
    意見並會各代表，同意的人即在上面簽名，並自己去報名及
    上課，等結訓再由廠商檢具單據向代表會報帳，後來有6 人
    參加，至於代表實際上課情形，伊也不清楚，但伊曾去過3
    次，一次是簽呈提出時去看場所，另二次是去拍照，當時有
    二位老師在場，伊沒有交付國庫支票予己○○；再者伊也沒
    有宣布有關形式參加電腦進修，實際目的在報銷預算的事，
    更沒有將進修費用領出退還給參加電腦進修之代表云云。被
    告丙○○辯稱：過年後，我們在討論體檢等事時，有代表提
    問進修的事，伊就提議學電腦，大家都無異議，當時或事後
    主席或秘書都沒有說該進修計劃僅係要消化及報銷預算，不
    是真的要上課，後來組員有拿計劃書給伊簽，日期不確定，
    但伊於3 月5 日至6 月10日有去上課，並沒有再報名，是直
    接去上課，剛開始是晚上上課，因伊無法配合，二、三次後
    伊就要求上課時間改在下午，伊大部分都有上電腦課，己○○有在場指導，事後伊沒有經手費用，也沒有拿到1 萬9,00
    0 元云云。被告丑○○與被告丙○○為大致相同之辯解外，
    並補辯稱略以：組員洪寶花是在3 月3 日或4 日拿計劃書給
    伊簽的，是個別報名，我在3 月5 日至6 月10日間有陸續去
    上課，上課時並沒有統一的教材，是隨個人程度學習，因伊
    程度較差，不會英文及注音，所以請求教上網，是己○○指
    導，下午時丁○○也會在教室內指導，上課時秘書有去拍照
    云云。被告庚○○、癸○○、辛○○、甲○○則均辯稱：過
    年後，有一次在討論體檢等事時，陳自帛代表提問有何預算
    科目未使用，有人提議學電腦，大家都無異議，便交由秘書
    室處理，當時主席或秘書並沒有宣布該進修計劃僅係要消化
    及報銷預算，屆時於扣除百分之五即1,000 元之發票稅捐後
    ，餘款1 萬9,000 元將會退還予各代表，或有人不參加就不
    舉辦的話，後來洪組員有跟我說計劃書的事，也有小姐拿計
    劃書給伊簽，簽完後伊就個別去上課，費用是代表會直接支
    付，伊確實有去上課進修，剛開始是晚上6 至8 時上課，因
    伊時間上無法配合，便要求改在下午或晚上彈性上課，各人
    分別依其程度有學到電腦開關機、注音輸入法、上網、製作
    表格及玩電動玩具等，課程沒有統一上，是隨個人程度學習
    ，伊未收到1 萬9,000 元云云。
  (二)查證人即衛星資訊電腦廣場負責人己○○於調查站調查、檢
    察官偵查時，固均供稱：「馬公市民代表電腦進修計劃」係
    伊提供予馬公市代會之計劃書，因該課程實際上並未開設，
    馬公市代表亦未曾前來上課，但子○○曾帶馬公市代表前來
    照相，嗣並向伊表示係為消耗預算，請伊以「衛星資訊電腦
    廣場」名義開立12萬元之統一發票，子○○即交付1 張12萬
    元之國庫支票給伊，伊當日即前往澎湖縣農會將12萬元領出
    ，交還給子○○，子○○則將伊應負擔之營業稅6,000 元交
    給伊等語；但查證人己○○在調查站調查及檢察官偵查中之
    陳述，屬審判外之陳述，且其在調查站之陳述，係遭威脅、
    利誘，並非出於自由意志，其在檢察官偵查中之陳述，雖形
    式上無威脅利誘之情形，但其被脅迫、利誘所受之心理壓迫
    ，仍在延續受影響之狀態中，應無證據能力，業如前述，其
    於原審及本院上訴字審理時之證述，雖為與前大略相同之供
    述，因並非審判外之陳述，應有證據能力；然證人己○○其
    後於本院自上更(一)審後歷次審理時，均翻異前詞，證稱：馬
    公市代表會之戊○○確有找伊擬定進修計劃，嗣有6 位代表
    到伊之衛星資訊電腦教室進修，領得12萬元國庫支票款後，
    有登載於內帳，並未扣除6,000 元後，將餘款11萬4,000 元
    交予馬公市代會秘書子○○等語，其前後所供不符，究以何
    為可信，即有剖析比較之必要。經查，證人己○○就其證詞
    之所以翻轉，於本院審理時供稱：伊在調查站訊問時原都否
    認有起訴書所指之事實，調查員拿出一堆東西，要伊配合他
    們為民除害，伊係經調查站之長官及律師誘導，在廁所裏律
    師告以伊很幸運，只要照著調查員之要求陳述即不會有事，
    要伊配合他們，而後伊所述經調查員正述打字之事實，並非
    實情，在檢察官偵查中，魯律師說在調查站都這麼講了，建
    議伊應繼續照在調查站所說的講才不會有事，在原審審理時
    律師說如果改變證詞，會被辦偽證，伊不敢改變陳述，迨伊
    也被依偽造文書等罪被起訴判刑後，伊發現受騙，且良心不
    安，才改變陳述等語，觀諸己○○於其本人被訴偽造文書等
    案原審法院91年訴字第10號審理中，於91年9 月27日提出陳
    明狀1 紙，述說在其調查站訊問時如何受到威脅、利導，及
    律師如何告以恐涉偽證罪，不要翻供，後來事情被台北的阿
    姨知悉，勃然大怒，找幾個律師研究，經律師建議，要伊說
    出實情等情，有陳明狀附於該案卷足憑（見該案卷第10頁）
    。再稽核本院前揭本院勘驗之己○○在調查站製作筆錄所顯
    現之情況，己○○確有遭受威脅利誘之事實，則己○○所云
    其因受威脅利誘而為不實之陳述，不意事後仍被起訴判罪，
    深覺受騙，且因良心不安，始翻異以前之證詞，據實陳述乙
    節，應非子虛，而可採信，合先說明。
  (三)馬公市第5 屆市代會於87年5 月間審查通過88年度總預算時
    ，即編列市代會12位代表之進修費24萬元（即每位代表2 萬
    元），此有馬公市代會當年度預算書影本在卷可按，88年2
    月間，馬公市代會召開內務會議，討論代表健康檢查事宜，
    會議中有代表提及該筆代表預算之執行，代表丙○○提議進
    修電腦，經與會12位代表同意，主席壬○○即當場將代表之
    決議交予秘書子○○執行，子○○則指示戊○○辦理，戊○○即找經營衛星電腦資訊廣場之己○○擬具計劃書，擬妥後
    ，戊○○即於88年3 月2 日檢附該紙計劃書簽請批核，子○○為求慎重，簽擬先將該計劃書送請各代表閱覽，並請有意
    進修之代表在計劃書上簽名，其中除黃旭輝代表外，餘11位
    代表均簽名認可，翌（3） 日該簽稿及進修計劃書再送由主
    席壬○○批核後，該計劃即付諸實行，此情除經被告等8 人
    及已判決無罪確定之共同被告戊○○供述在卷外，並有簽呈
    、進修計劃書、會議紀錄在卷可參（見調查卷第99、100 頁
    、偵查卷第92-96 頁），並經證人柯日新、黃素自及陳自帛
    於本院前審審理中，經提示上開進修計劃書，亦均確認係渠
    等親自在計劃書上簽名無誤，則證人黃旭輝、柯日新、陳永
    澎、黃素自、陳自帛於調查站所陳進修計劃書係為消化預算
    ，在88年5 月間始提出云云，即屬無據。又按民意機關應依
    實施計劃執行進修經費之預算，民意代表因故不參與進修，
    應視其實施計畫及所訂契約內容，並於完成後依約付款，部
    分民意代表不參與進修並不影響該項民意代表進修經費之報
    支等情，業經原審函請澎湖縣政府查明，有澎湖縣政府主計
    室90年9 月14日90澎主歲字第4293號函在卷可稽（見原審卷
    第170-172 頁）。證人黃旭輝、柯日新、陳永澎、黃素自、
    陳自帛等人均任代表多年，且多數在二屆以上，業據渠等於
    本院前審陳明在卷，自應知悉上開進修預算之執行，可由各
    代表自行決定參與與否，各代表亦可自行決定進修項目，無
    需秘書子○○或代表任何人提醒，各代表既可自由決定參加
    與否，即無可能如有代表一人不同意，該電腦進修計畫即取
    消，主席壬○○及秘書子○○應不可能告訴代表非全體代表
    均參加不可，此觀諸後來主席壬○○及黃旭輝等證人並未參
    加進修，該進修計畫並未停止之情，即可了然，是證人黃旭
    輝、柯日新、陳永澎、黃素自及陳自帛等所稱：如果有一個
    代表不簽名就無法進行該計畫云云，應非實在。
  (四)被告甲○○、辛○○、庚○○、癸○○、丙○○、丑○○等
    6 位代表自88年3 月5 日起同年6 月10日該進修計畫預定時
    間內，確有到該衛星電腦資訊廣場參加進修電腦，次數不一
    ，時間亦不一定等情，業據上開被告等供明，並經證人即被
    告丑○○之妻蘇陳琇色、被告丙○○之夫吳文從於檢察官偵
    查時證述曾分別接送被告丑○○、丙○○至該資訊廣場屬實
    ，復有被告子○○分別於88年5 月13日及6 月5 日赴進修電
    腦現場所拍攝之照片在卷可參。證人己○○於本院前審審理
    時亦證稱：馬公市代表有去衛星資訊廣場進修電腦，最多有
    6 、7 位，只要他們詢問我們，我們會告訴他們如何操作電
    腦的方法，只要代表他們來，他們找伊指導時，伊就適時在
    旁邊教他們一些東西，當時辦進修計劃是輔助教學，由我們
    提供電腦設備及場地給要學習的人使用，並回答他們想要知
    道的問題，剛開始進修時間設定為88年3 月5 日至6 月10日
    ，後來有變動為機動上課等語（見本院上訴卷第197 、198
    頁、本院上更(一)審卷(一)第112 、113 頁）。另證人丁○○於
    檢察官偵查時證稱：印象中有一天下午他們有去拍照，另外
    有一、二天的晚上去上課，至於月份伊忘記了，剛好伊比較
    晚下班有看到他們來，他們上課時間是6點半至8點半，伊不
    知道他們上課內容等語（見偵查卷第35、36頁），其於本院
    前審審理時亦證稱：伊上班是到6 點，有遇到代表他們兩次
    ，有時會幫他們開機等語（見本院上更(一)字卷(一)第117 頁）
    。而88年5 月13日及6 月5 日被告子○○曾到該電腦廣場拍
    攝代表們學習電腦之情形，其中一次被告壬○○路過亦有進
    入查看，此經被告子○○、壬○○供明在卷，並有照片多幀
    附卷可考，被告子○○基於職責之需，每年度遇有活動時，
    均會拍照留念及存證，有其提出之88年度各項活動案卷1冊
    可按，而由上開在電腦廣場拍攝之照片，可看出係不同日期
    拍攝，無論人數、座位、進修代表之穿均不同，其中88年
    5 月13日之照片更有主席壬○○拍攝其中，另一日則沒有等
    之明顯差異，而照片上顯示之日期，係拍照時經照相機自動
    顯示，而依一般技巧，如欲更動顯示日期，亦必須在拍照前
    調整相機內顯示之日期始可，否則一經拍照即無法調整變更
    ，且同一照相機拍出之照片，其顯示之日期字體與位置均相
    同，此為一般稍懂相機者均知悉之常識，而觀之卷附之4 幀
    照片，同一日期之照片其日期顯示之字體及位置均相同，不
    同日期之相片兩相比較則字體與位置均不同，尤以「99」、
   「5」之字體差異極為明顯，證人己○○在本院前審亦證稱：
    照片係分二次拍攝等語，足證卷附照片確係由不同照相機在
    不同日期拍攝之二組不同照片，被告子○○拍攝時並未調整
    拍照日期，偽造成88年5 月13日拍照極明，公訴人遽指：被
    告壬○○、子○○要求名義上參加進修之代表即被告甲○○
    、辛○○、癸○○、丑○○、丙○○、庚○○等6 人，於88
    年6 月5 日下午先至該電腦廣場佯裝上課，並由子○○負責
    拍照，子○○為掩人耳目，即將拍照之日期調整為「1999.5
    .13 」及「1999.6.5」，且商請己○○指派職員丁○○在場
    佯裝老師指導云云，即非實在，而顯乏依據，亦可見癸○○
    等6 位代表確有前往電腦廣場進修。
  (五)被告癸○○、甲○○、辛○○、庚○○、丙○○、丑○○等
    6 人既確有依進修計劃書所載之日期內，前往己○○之上開
    電腦廣場進修，則不論渠等進修次數多少，是否勤奮學習，
    收獲多寡，馬公市代會均有須依約給付參加進修代表每人2
    萬元之進修費用予己○○之義務。而該12萬元進修費用，係
    代表們完成進修後，馬公市代會於88年6 月28日發出通知該
    電腦廣場請款，己○○乃由丁○○開具統一發票，持向戊○○請款，戊○○依規定作成粘貼憑證用紙，經逐層送請核准
    後，於同年月30日製成支出傳票，並簽妥012829號國庫支票
    ，再逐級送由壬○○批核，完成支票之簽發後（連同另紙應
    支付己○○公司之電腦款第012830號支票），再通知己○○
    之電腦廣場，己○○即由丁○○於同年7 月6 日，持公司之
    發票章及己○○之私章前往代表會請領國庫支票（含另紙
    012830號支票），丁○○並於同日向馬公市農會兌領該0128
    29號12萬元支票現金等情，業經證人丁○○、戊○○於檢察
    官偵查及本院前審分別證實在卷，復有卷附馬公市代會發文
    簿影本，戊○○製作之馬公市代會粘粘憑證用紙、支出傳票
    及馬公市代會國庫支票票根影本附卷可資佐證。證人己○○
    在本院前審亦當庭承認支票票根上之印章確為其公司之發票
    章及其私章無訛（見本院上訴字卷第198 頁），又更坦認：
    領款部分都是依照公文辦理，收到公文後，再請小姐去提領
    ，並非拿支票去換發票等語（見本院上更一審卷(一)第113 頁
    ），是該票號012829號面額12萬元之國庫支票，與另紙0128
    30號面額3 萬7,800 元國庫支票，均確由己○○公司持章請
    領，並非被告子○○私自將國庫支票攜至己○○公司，交予
    己○○領取，已甚明灼。己○○在調查站陳述係子○○私下
    拿國庫支票到其公司，交其領取，即與實情不符，公訴人徒
    憑己○○不實之陳述，率為如此認定，尚屬率斷。
  (六)馬公市代會於88年6 月下旬，發現上開電腦進修費用尚未領
    取，乃於同年月函請己○○之電腦廣場就代表同仁進修研習
    電腦製據以利核銷，並由馬公市代會職員陳鳳琴親自送達，
    而丁○○持章領取上開國庫支票時，因印章錯誤，而回去拿
    印章再來，致陳鳳琴特別有印象等情，亦據證人陳鳳琴、戊○○於本院前審證實（見本院上訴字卷第209 頁及95年10月
    17日筆錄），並有函文、發文簿及電腦檔案可稽（見本院上
    訴字卷第120 頁）。而由電腦存檔序號及發文簿之登記序號
    ，可明確看出發文字號與同一時間之函文字號連接，並無任
    何跳號情形，足證發文時間確在88年6 月28日，從而亦足證
    上開12萬元國庫支票之領取，係依一般合法程序中請領取。
    再參以上開己○○領取之2 紙支票確均在88年6 月30日簽發
    之國庫支票中間之情形觀之，亦足顯示上開2 紙支票確均在
    88年6 月30日完成簽發手續，絕非事後於88年7 月6 日，由
    被告子○○指示戊○○倒填日期簽發，私自交予己○○甚明
    。公訴人徒憑證人己○○在調查站經威脅利誘後所為非出於
    自由意志之供述，遽認被告子○○指示戊○○倒填日期之情
    事，亦非可採。
  (七)國庫支票之領取有一定之程序，亦即必須由領取者提出發票
    或憑證，供承辦人員簽請逐層核可（即依法定或內部行政作
    業程序），國庫支票始得依法簽發，而領取者於領取國庫支
    票時，亦須持規定之印章，經承辦人員核符後，始能領得國
    庫支票持有或兌領，未完成該等程序，被告子○○根本不可
    能隨意取得國庫支票，就此證人戊○○於本院前審業經以證
    人身分證實被告子○○確未曾私撕國庫支票使用等情在卷（
    見本院上更(二)字卷(二)第66頁）。而且國庫支票之簽發，均經
    嚴格之控管，每一紙支票之去向均須報告，如遇有本月份之
    國庫支票未於同月內領取時，該單位即須在次月作成存款戶
    差額解釋表呈報，此亦有被告子○○提呈之經費存款戶差額
    解釋表1 紙在卷可證（見原審卷第111 頁），是國庫支票非
    但不可能擅自未經許可而簽發，亦不可能跳開（即須連號接
    續簽發），極為明確。再者，依公訴人之起訴內容，被告子
    ○○係在事先未取得己○○首肯，即逕自取得國庫支票，央
    請己○○代為領取，並請開立統一發票以供報銷，則苟己○○拒不接受被告子○○之違法要求，被告子○○等人將立即
    陷於無法向上級解釋該紙支票用途之窘境？被告等人至愚亦
    不可能如此，己○○指陳情節，與常理及經驗法則有悖，在
    在與事實，證據不符，公訴人依證人己○○之指述，而為上
    開認定，亦嫌無據。
  (八)證人己○○之電腦廣場設有公司內外帳，外帳由會計師計帳
    並負責申報稅務，內帳則由丁○○負責手記，上開統一發票
    開立後，電腦廣場於當日有向稅捐處申報營業，並由會計師
    於申報88年度營業所得稅時，將上開12萬元申報為營業收入
    ，並記為「電腦教學收入」等情，分別經證人己○○於本院
    前審及證人丁○○在檢察官偵查中證述屬實（見偵查卷第39
    頁），並有檢察官向稅捐單位調取之報稅資料可稽（見偵查
    卷第29頁），按一般公司行號設有內外帳者，外帳係供稅捐
    單位查稅時使用，內帳則為公司實際收支情形，目的在使公
    司內部了解公司實際收支，是內帳記載之收入應均是公司行
    號之正確收入，不可能有虛列情形，而己○○在收取上開12
    萬元後，非但向稅捐單位報稅列為收入，並由丁○○記入內
    帳，載為「電腦教學收入」，足證該12萬元確由己○○之電
    腦廣場取得，否則應無載入內帳之理。被告癸○○等6 位馬
    公市代確有至上開電腦廣場進修電腦，既為己○○、丁○○
    分別陳證屬實，該電腦進修計劃並未延後執行甚明，且各代
    表至資訊廣場使用電腦及上網，均耗用己○○之資源及增加
    成本支出，而己○○除開立統一發票需繳納百分之五之營業
    稅外，年終尚須申報繳納營業所得稅，是己○○之支出及成
    本總和，遠超過百分之五以上，如僅收取12萬元之百分之五
    ，必定損失不少，己○○既連百分之五之營業稅都要求，豈
    會不計較所得稅及其他成本之支出？
  (九)上開12萬元代表進修費用，係己○○應收取之對價，進修代
    表癸○○、甲○○、辛○○、丙○○、丑○○、庚○○及秘
    書子○○等人均堅決否認有向己○○取回11萬4,000 元款項
    ，及由子○○分給各代表1 萬9,000 元之事實，己○○於本
    院上更(一)審以後亦均證稱款項係伊取得無訛，自無交予秘書
    子○○轉交予任何代表，再被告壬○○係市民代表之一，亦
    編有2 萬元之進修預算費用，如其係為消耗預算，而大費周
    章如起訴事實認定之一連串不法行為，甚至國庫支票，支出
    傳票都造假，照相亦係虛假冒充進修，則照片中壬○○亦有
    入境，衡諸常情，被告壬○○之2 萬元進修費用亦可順理成
    章一併領取，何以被告壬○○並未領取？公訴人認被告壬○○參與犯罪，復認被告子○○將向己○○取回之11萬4,000
    元，分與癸○○等6 位代表每人1 萬9,000 元，全屬臆測之
    詞，公訴人並未提出任何證據佐證，自不得單憑己○○片面
    推卸責任之說詞，遽信其業將款項交還被告子○○。
  (十)國庫支票既須先行提出發票或收據，向承辦人提出請款，於
    承辦人員作成粘憑證用紙，逐層核可依法完成內部行政作業
    程序後，始製作支出傳票，併完成國庫支票之簽發，然後通
    知請款者前來印領，則國庫支票之簽發日期，自常會較先於
    請款者領取日期，當然更會先於兌領日期。本案己○○之公
    司於88年6 月下旬向戊○○請款，戊○○完成上開行政程序
    ，並簽發國庫支票後，始通知己○○之公司，丁○○才於同
    年7 月6 日領取並隨即兌領上開12萬元之國庫支票，因而出
    現傳票製作日期及國庫支票簽發日期約在88年6 月30日，同
    年7 月6 日始領取國庫支票並兌領票款前後不同日期之情形
    ，此乃正常之作業程序，此觀之本院調取之10紙88年6 月30
    日簽發之國庫支票，亦均是在同年7 月後始領取即明（見本
    院上更(三)字卷(三)第38頁）即明，足證領款日期較發票日期為
    遲，乃行政程序作業上必然之正常現象；公訴人徒依證人己○○違背情理且與證據不符之片面之詞。即推認：被告子○○於88年7 月6 日下午，指示戊○○簽發該紙12萬元之國庫
    支票，由戊○○在支出傳票上倒填日期為88年6 月30日，及
    虛偽記載「支付衛星資訊電腦廣場代表電腦研習教學費12萬
    元」等字樣，同時簽發上開發票日88年6 月30日之12萬元支
    票予被告子○○，子○○隨即前往找己○○，央求己○○代
    為提款，並簽發統一發票以為報銷憑，己○○兌領支票後，
    將款交還子○○，子○○抽出6,000 元予己○○作為稅金，
    立即將統一發票及11萬4,000 元攜回代表會，將統一發票交
    戊○○報帳云云，與事證不符，應不足採。
  (十一)市代會之代表在市代會，猶如立法委員、議員之在立法院、
    議會，行政人員應不敢對之輕侮造次，被告子○○僅係代表
    會秘書，為行政人員，當不可能對市代表有所不敬，苟如黃
    素自、陳永澎、陳自帛、柯日新等人所稱渠等均要取回上開
    簽名之計劃書，或者劃掉簽名，試想被告子○○豈敢蠻橫不
    讓渠等取回或刪名，且系爭進修費用係預算之執行，在年度
    終了後，尚須進行決算，而該筆進修費用之執行情形，在88
    年度下半年已經馬公市代會三讀完成決算，亦據本院前審向
    馬公市公所主計室查明，有該所93年3 月25日馬主字第0930
    003480號函附卷可按（見本院上更(二)字卷(二)第38頁），根本
    無從隱瞞，黃素自等人在決算時均會知悉，豈容被告子○○
    從中祕密為之，是黃素自等人所陳係渠等拒絕參加後，被告
    等人始祕密進行云云，顯不合理。又按年度內之預算得辦理
    經費保留，並轉入下年度繼續執行，故進修期間如自88年6
    月起，至同年8 月結束，依規定得辦理經費保留，並轉入下
    半年度繼續執行，俟進修結束後檢據請款等情，亦據原審函
    請行政院主計處及澎湖縣政府主計室查明，分別有行政院主
    計處90年10月12日台處實一字第05173 號函及澎湖縣政府
    90年9 月14日澎主歲字第4293號函附卷可考（見原審卷第
    167-172 頁），是縱主席壬○○及祕書子○○遲至88年5 月
    間始提出電腦進修計畫，即使進修期限無法在年度內完成，
    但預算依法既可辦理保留，而其時距6 月之當年會計年度終
    了時間，尚有1 月有餘，仍有時間辦理保留，而達跨年度執
    行該項預算之目的，被告壬○○、子○○自仍可循規定辦理
    保留預算，當無捨法令許可之途徑不循，而就違法非為之理
    ，公訴人不究行政機預算執行程序，僅憑未參加進修代表黃
    旭輝、陳永澎、陳自帛、柯日新、黃素自等人之指述，遽認
    「待自88年5 月中旬，見年度預算已將屆滿，如不及處理此
    案，恐該項代表進修費用預算即應繳回」云云，並據而認定
    被告等人係在消化預算，並未進修電腦等情，應屬謬誤，而
    不足採信。又地方自治單位因怕影響日後預算之編列，固常
    有將用不完之預算極力用盡，以致有些不必要之活動為消化
    經費而流於敷衍從事而無實際效益，反令廠商平白獲利之情
    形。姑不論本件報名參加電腦進修者，有無勤奮學習而達到
    相當之效益，以當初欲開辦此電腦研習活動時，即有近半數
    之代表表示不願參加之情況下，贊成消化預算而報名參加者
    ，豈敢任意將經費落入私囊？
五、綜上所述，並無確切之證據足認被告等有公訴人指訴之犯行
    ，原審未予詳察，遽依證人己○○等人與實情不符之證詞，
    對被告等人予以論罪科刑，自有未洽。被告等上訴否認犯罪
    ，而指摘原判決不當，非無理由，應由本院將原判決壬○○
    、甲○○、辛○○、癸○○、庚○○、丑○○、丙○○、子
    ○○等部分撤銷，諭知壬○○、甲○○、辛○○、癸○○、
    庚○○、丑○○、丙○○、子○○等均無罪。
據上論斷，應依刑事訴訟法第369 條第1 項前段、第364 條、第
301條第1 項，判決如主文。
本案經檢察官許月雲到庭執行職務。
中    華    民    國    95    年    12    月    19    日
                  刑事第四庭    審判長法  官  蕭權閔
                                      法  官  吳進寶
                                      法  官  陳吉雄
以上正本證明與原本無異。
如不服本判決應於收受本判決後10日內向本院提出上訴書狀，其
未敘述上訴理由者，並得於提起上訴後10日內向本院補提理由書
狀（均須按他造當事人之人數附繕本）「切勿逕送上級法院」。
中    華    民    國    95    年    12    月    20    日
                                書   記   官  梁美姿
                                                ＡＱＦ


司法院資訊處製作；財團法人民間司法改革基金會備份。
